【裁判字號】    97,交抗,825
【裁判日期】    971225
【裁判案由】    聲明異議
【裁判全文】
臺灣高等法院高雄分院刑事裁定         97年度交抗字第825號
抗  告  人  交通部公路總局高雄區監理所澎湖監理站
代  表  人  蔡益明
受處分人    甲○○
上列抗告人因受處分人違反道路交通管理處罰條例聲明異議案件
，不服臺灣澎湖地方法院中華民國97年11月19日裁定（97年度交
聲字第34號），提起抗告，本院裁定如下：
    主  文
抗告駁回。
    理  由
一、抗告意旨略以：有關「一行為同時觸犯刑事法律及違反行政
    法上義務規定，經檢察官依訴訟法第253 條之1 為緩起訴處
    分後，行政機關得否就該違反行政法上義務再處以行政罰」
    之事項，法務部行政罰法諮詢小組第一次會議紀錄「緩起訴
    者乃附條件的不起訴處分，亦即是不起訴的一種，此觀諸刑
    事訴訟法第256 條規定自明，既為不起訴處分，亦即是不起
    訴即依不起訴處理。檢察官為緩起訴處分時依刑事訴訟法第
    253 條之2 第1 項規定對被告所為之指示及課予之負擔，係
    一種特殊處遇措施，並非刑罰。因此，刑事案件經檢察官為
    緩起訴處分確定後，宜視同不起訴處分確定，依行政罰法第
    26條第2 項規定，得依違反行政法上義務規定裁處之。」作
    成結論函釋。則原裁定所為與上開法務部之函釋意旨有違，
    為此提起抗告，請求撤銷原裁定云云。
二、按94年2 月5 日公布、95年2 月5 日施行之行政罰法第26條
    規定：「一行為同時觸犯刑事法律及違反行政法上義務規定
    者，依刑事法律處罰之。但其行為應處以其他種類行政罰或
    得沒入之物而未經法院宣告沒收者，亦得裁處之。前項行為
    如經不起訴處分或為無罪、免訴、不受理、不付審理之裁判
    確定者，得依違反行政法上義務規定裁處之。」此即所謂「
    一事不二罰」原則。又被告所犯為死刑、無期徒刑或最輕本
    刑3 年以上有期徒刑以外之罪，檢察官參酌刑法第57條所列
    事項及公共利益之維護，認以「緩起訴」為適當者，得定1
    年以上3 年以下之緩起訴期間為緩起訴處分，其期間自緩起
    訴處分確定之日起算；又被告於緩起訴期間內，有下列情形
    之一者，檢察官得依職權或依告訴人之聲請撤銷原處分，繼
    續偵查或起訴：(一)於期間內故意更犯有期徒刑以上刑之罪，
    經檢察官提起公訴者；(二)緩起訴前，因故意犯他罪，而在緩
    起訴期間內受有期徒刑以上刑之宣告者；(三)違背第253 條之
    2 第1 項各款之應遵守或履行事項者；刑事訴訟法第253 條
    之1 第1 項、第253 條之3 第1 項分別定有明文。準此，被
    告經檢察官為「緩起訴」處分者，於「緩起訴」之猶豫期間
    內，其最後是否會被檢察官提起公訴，猶懸而未定，意即「
    緩起訴」處分於猶豫期間內尚未具有實質之確定力，檢察官
    於期間內，可對被告繼續觀察，此時若被告顯無反省警惕之
    情或根本欠缺反省警惕之能力，檢察官仍得依職權或依告訴
    人之聲請，將被告「緩起訴」處分撤銷。而行政罰法第26條
    第2 項規定經不起訴處分或為無罪、免訴、不受理、不付審
    理之裁判「確定」者，始得依違反行政法上義務規定裁處之
    規定，雖不包括「緩起訴」處分在內，然因「緩起訴」處分
    之最終使被告免於刑事訴追之效果，與「不起訴」處分效果
    相同，以及刑事訴訟法第256 條係將不起訴處分及緩起訴處
    分之再議聲請及期間予以並列，故行政罰法第26條第2 項規
    定之「不起訴處分」是否包括緩起訴處分情形，固非無疑，
    但緩起訴處分既非不能證明行為人之犯罪事實，而與不起訴
    處分之情形迥然有別，且刑事訴訟法仍非將不起訴處分與緩
    起訴處分二者視為完全相同，則能否因此遽認行政罰法第26
    條第2 項規定之「不起訴處分」即包括緩起訴處分，猶其於
    緩起訴處分課予受處分人一定之負擔時，本於「例外規定從
    嚴解釋」及「對人民不利之規定應從嚴解釋」之法理，則該
    項規定於解釋上是否能予以包括，即益非無疑。惟依行政罰
    法第26條第2 項之立法意旨，仍必須待緩起訴處分實質確定
    時，受處分人才最終地確定是否能免於受刑事訴追，原處分
    機關始得為行政裁罰，亦即於緩起訴期間內即猶豫期間期滿
    前，該緩起訴處分既仍有被撤銷之可能，此時原處分機關若
    依法為行政裁決，將使受處分人有同時遭受行政處罰及刑事
    訴追之危險，顯與行政罰法第26條規定之立法意旨相違背，
    應認不得為之，始符其意旨。
三、又交通部雖曾於95年7 月17日交路字第0950006986號函釋略
    以，查法務部行政罰法諮詢小組第一次會議記錄既已明確結
    論略以：「緩起訴乃附帶條件的不起訴處分，亦即是不起訴
    的一種」在案，當依該部上開函釋結論及行政罰法第26條第
    2 項規定，是以緩起訴乃依刑事訴訟法第253 條之2 第1 項
    規定對被告所課予之負擔，係一種特殊之處遇措施，並非刑
    罰，是以本案尚無行政罰法「一事不二罰」之適用。另道路
    交通案件處理辦法第3 條規定略以：交通案件聲明異議之處
    罰，違反道路交通管理處罰條例應依條例處罰。而認法院所
    為不同見解裁定之個案，處罰機關當可引據上開法務部函釋
    結論為抗告之處理云云。惟按法官依據法律獨立審判，憲法
    第80條載有明文。各機關依其職掌就有關法規為釋示之行政
    命令，法官於審判案件時，固可予以引用，但仍得依據法律
    ，表示適當之不同見解，並不受其拘束；司法行政機關所發
    司法行政上之命令，如涉及審判上之法律見解，僅供法官參
    考，法官於審判案件時，亦不受其拘束（司法院大法官會議
    解釋釋字第216 號解釋意旨參照）。查抗告人為本件裁處，
    固有上開函釋為依據；惟依上開大法官會議解釋釋字第216
    號意旨，交通部及法務部上開函釋，僅得供法院參考，本院
    仍得依確信而適用法律，並不受其拘束。
四、經查：本件受處分人甲○○對於其於97年9 月4 日下午，在
    澎湖縣馬公市某處飲酒後，在馬公市○○路371 號前，因無
    法安全操控車輛而失控撞及路旁之標誌桿而受傷，經警循線
    查獲而測得呼氣中酒精濃度達每公升1.49毫克駕車之行為，
    為受處分人所不爭執，並有澎湖縣警察局舉發違反道路交通
    管理事件通知單在卷可憑，堪可認定。惟受處分人前開酒後
    駕車之行為，除構成道路交通管理處罰條例第35條第1 項第
    1 款之交通違規事由外，亦已合於刑法第185 條之3 服用酒
    類不能安全駕駛動力交通工具而駕駛罪之構成要件，臺灣澎
    湖地方法院檢察署檢察官於斟酌受處分人之犯後態度及公共
    利益之維護後，認以緩起訴處分為適當，乃於97年9 月24日
    以97年度偵字第750 號為緩起訴處分，並於處分書中載明緩
    起訴期間為1 年，並應於緩起訴處分確定後6 個月，向指定
    之公益團體提共200 小時之義務勞務，嗣經職權再議由臺灣
    高等法院高雄分院檢察署於97年10月8 日駁回該緩起訴處分
    之再議而確定，因而執行緩起訴期間自97年10月8 日至98年
    10月7 日止，有該緩起訴處分書及前案紀錄表在卷可稽；另
    抗告人係於97年10月6 日為本件裁決，亦有裁決書1 份附於
    原審卷可憑，是原處分機關為裁決時，受處分人仍在上開緩
    起訴之猶豫期間內，依上開說明，此時原處分機關予以上開
    罰鍰之裁處，即與行政罰法第26條規定之立法意旨相悖。
五、綜上所述，原處分機關依道路交通管理處罰條例第35條第1
    項第1 款規定，對受處分人上開酒後駕車之違規行為予以裁
    罰時，除其行為應處以其他種類行政罰即施以道安講習、吊
    扣駕駛執照12個月部分，仍得予以裁處外，就受處分人違反
    行政法上之義務而受罰鍰46,500元部分，有上開未當之處。
    因而，原處分機關依道路交通管理處罰條例第35條第1 項第
    1 款規定，裁處受處分人道安講習之其他種類行政裁罰部分
    ，於法雖無不合，然裁處受處分人罰鍰46,500元之行政罰部
    分，則有未當，原裁定將該部分之處分撤銷，就其餘部分之
    異議則予以駁回，經核於法並無違誤。抗告人抗告意旨，仍
    執前詞，指摘原裁定該部分不當，為無理由，應予駁回。
據上論結，應依道路交通案件處理辦法第26條，刑事訴訟法第41
2 條，裁定如主文。
中    華    民    國    97    年    12    月    25    日
                  刑事第四庭    審判長法  官  蕭權閔
                                      法  官  李嘉興
                                      法  官  吳進寶
以上正本證明與原本無異。
不得再抗告。
中    華    民    國    97    年    12    月    25    日
                                      書記官  林佳蓉


司法院資訊處製作；財團法人民間司法改革基金會備份。
